臺灣花蓮地方法院刑事判決　　　　　　　 96年度訴字第222號
公　訴　人　臺灣花蓮地方法院檢察署檢察官
被　　　告　乙○○
選任辯護人　張立中律師
上列被告因行使偽造文書等案件，經檢察官提起公訴（95年度偵
字第6293號），被告於準備程序中就被訴事實為有罪之陳述，經
本院合議庭裁定由受命法官進行簡式審判程序，並判決如下：
    主  文
乙○○犯附表一所示之罪，分別判處如附表一所示之刑。應執行
有期徒刑拾月，如易科罰金，以銀元參佰元即新臺幣玖佰元折算
壹日。緩刑參年。
    事  實
一、乙○○自民國90年4月起至95年7月止，在台灣人壽保險股份
    有限公司（以下簡稱臺灣人壽）東部分公司擔任業務員，惟
    並無收取客戶保險費之職權。然其於95年間因週轉不靈，且
    知悉甲○○為臺灣人壽之客戶，每月需繳交新臺幣（下同）
    2萬元之保險費，竟基於偽造私文書之概括犯意，自95年2月
    起至6 月止之各月月初，在台灣人壽東部分公司位於花蓮市
    ○○路22號7 樓之辦公室內，連續盜蓋該公司出納「郭華玲
    」、該公司「東部金鼎受理章」印文各1枚於臺灣人壽2月份
    至6月份之繳款明細表，而偽造該繳款明細表之私文書5份，
    復基於意圖為自己不法所有之概括犯意，連續於同年月各月
    11日，前往花蓮市○○○路甲○○工作地點，佯以受臺灣人
    壽東部分公司委託收取該月之保險費，致甲○○一時不察，
    陷於錯誤，乃交付各月之保險費各2萬元，乙○○並於前開2
    月、3月、4月及5 月收款時，交付上開偽造之繳款明細表而
    行使之，足生損害於甲○○及臺灣人壽東部分公司。
二、乙○○復另行起意，分別基於意圖為自己不法之所有，於95
    年7月、8月、10月、11月止之各月之11日，前往甲○○上開
    工作地點，佯以受臺灣人壽委託收取該月之保險費，致甲○
    ○一時不察，陷於錯誤，乃交付各月之保險費各2萬元。
三、乙○○復另行起意，基於偽造私文書之故意，於95年8月9日
    ，在上開台灣人壽東部分公司辦公室內，同時盜蓋該公司出
    納「郭華玲」、該公司「東部金鼎受理章」印文各1 枚於臺
    灣人壽95年8月份及9月份之繳款明細表，而偽造該繳款明細
    表之私文書2 份，並於95年9月5日，意圖為自己不法之所有
    ，前往甲○○上開工作地點，佯以受臺灣人壽委託收取該月
    之保險費，致甲○○一時不察，陷於錯誤，乃交付9 月份之
    保險費2萬元，乙○○並交付前開偽造之6月、8月、9月份繳
    款明細表共3 份而行使之，致生損害於甲○○及臺灣人壽東
    部分公司。嗣甲○○因接獲臺灣人壽催繳保險費通知始知悉
    上情，並報警查辦。
四、案經花蓮縣警察局花蓮分局報告臺灣花蓮地方法院檢察署檢
    查跟偵查起訴。
    理  由
一、上揭事實，業據被告乙○○於警詢、偵查及本院審理中坦承
    不諱，經核與告訴人甲○○於警詢及偵查中指述之被害情節
    相符，且有臺灣人壽東部分公司業務丙○○○○於警詢中之
    證詞在卷可參，且有偽造之臺灣人壽繳款明細表共7 紙、臺
    灣人壽95年12月20日95台壽保費字第00117號函、96年6月11
    日96台壽東商字第960303號函暨函附之委任合約書各1 份、
    保險契約及繳款狀況資料各1 份附卷可佐，被告上開自白與
    事實相符，堪信為真實。本案事證明確，被告犯行洵堪認定
    ，應予依法論科。
二、按行為後法律有變更者，適用行為時之法律。但行為後之法
    律有利於行為人者，適用最有利於行為人之法律，刑法第 2
    條第1 項定有明文。查被告就附表編號一之行為後，刑法業
    於95年7月1日修正生效，自應依上開規定，為新舊法之比較
    。經查：
（一）刑法第55條牽連犯、第56條連續犯之規定業經刪除，惟本
      件被告就附表編號一所犯詐欺罪及行使偽造私文書罪間有
      方法、目的之牽連關係且有連續犯之裁判上一罪關係，依
      修正後刑法規定分論併罰之結果，將對被告產生不利之法
      律效果，是比較新舊法結果，以修正前刑法第55條牽連犯
      、第56條連續犯之規定較有利於被告，此部分自應適用修
      正前之規定。
（二）關於易科罰金之折算標準部分，修正前刑法第41條第1 項
      前段規定：「犯最重本刑為5 年以下有期徒刑以下之刑之
      罪，而受6 個月以下有期徒刑或拘役之宣告，因身體、教
      育、職業、家庭之關係或其他正當事由，執行顯有困難者
      ，得以1 元以上3元以下折算1日，易科罰金。」；依修正
      前罰金罰鍰提高標準條例第2 條前段（現已刪除）規定：
      就其原定數額提高為100倍折算1日，則被告行為時之易科
      罰金折算標準，應以銀元300元折算1日，經折算為新臺幣
      後，應以新臺幣900元折算為1日。惟被告行為後，新修正
      刑法第41條第1項前段則規定：「犯最重本刑為5年以下有
      期徒刑以下之刑之罪，而受6 個月以下有期徒刑或拘役之
      宣告者，得以新臺幣1千元、2千元或3千元折算1日，易科
      罰金。」，是比較新舊法之結果，以修正前之規定較有利
      於被告，應予適用。
（三）修正前刑法第42條第2 項規定：「併合處罰之數罪，均有
      前項情形（按即得易科罰金之情形），其應執行之刑逾 6
      月者，亦同。」修正後則規定：「前項規定於數罪併罰，
      其應執行之刑未逾6 月者，亦適用之。」是比較新舊法之
      結果，以修正前之規定較有利於被告，本案應予適用。
（四）關於定執行刑部分，修正前刑法第51條第5 款規定：「數
      罪併罰，分別宣告其罪之刑，宣告多數有期徒刑者，於各
      刑中之最長期以上，各刑合併之刑期以下，定其刑期。但
      不得逾20年。」修正後刑法第51條第5 款則規定：「宣告
      多數有期徒刑者，於各刑中之最長期以上，各刑合併之刑
      期以下，定其刑期。但不得逾30年。」新舊法比較結果，
      以修正前刑法較有利於行為人，故就被告定執行刑部分，
      應依修正前刑法第51條第5款規定定其應執行之刑。
（五）關於緩刑之規定，新刑法業已將修正前刑法第74條第1 款
      修正為第74條第1項第1款，同時增列第2至第5項；且將「
      未曾受有期徒刑以上刑之宣告者」，修正為「未曾因故意
      犯罪而受有期徒刑以上刑之宣告者」，增列「故意」二字
      ，對於本件無犯罪前科之被告，不生有利與否之問題，依
      上開刑法第2條第1項之規定，比較新舊法適用之結果，應
      適用修正後刑法第74條第1項第1款之規定，合此說明。
三、核被告所為，係犯刑法第339條第1項之詐欺取財罪、刑法第
    216條、第210條之行使偽造私文書罪。又被告在繳款明細表
    上盜蓋「郭華玲」及臺灣人壽「東部金鼎受理章」之行為，
    乃偽造私文書之部分行為，另偽造繳款明細表後復持以行使
    ，其偽造之低度行為應為行使之高度行為所吸收，均不另論
    罪。再被告於95年2月、3月、4月及6月11日先後多次行使偽
    造私文書、另於95年2月至6月詐欺取財犯行，時間緊接，方
    法相同，且觸犯構成要件相同之罪名，顯係各基於概括犯意
    為之，為連續犯，應依修正前刑法第56條之規定，各論以連
    續詐欺取財罪、連續行使偽造私文書罪，並分別加重其刑。
    再被告所犯上開2 罪間，有方法目的之牽連關係，應依修正
    前刑法第55條之規定，從一刑度較重之連續行使偽造私文書
    罪處斷。被告於95年7月至11月間5次詐欺取財犯行及9月5日
    之行使偽造私文書犯行，犯意各別，罪名不同，應分論併罰
    。起訴書雖認被告就95年2月至7月間向被害人甲○○收取保
    險費之犯行係涉犯刑法第336條第2項之業務侵占罪嫌，然被
    告雖為臺灣人壽東部公司業務員，然職務範圍並不包含向客
    戶收取保險費一情，有臺灣人壽東部分公司96 年6月11日96
    台壽東商字第960303號函1 份附卷可稽，顯見被告向被害人
    收取保險費並未犯業務侵占罪，而應論以詐欺取財罪，故公
    訴人於本院審理中已更正如前所述，又起訴書雖認被告另涉
    犯行使偽造業務登載不實文書罪，然如前所述，被告既無收
    取保險費之職權，則繳款明細表當亦非其業務上之文書，起
    訴書對此部分之認定亦有誤會，本院應併予更正。爰審酌被
    告素行良好，並無任何犯罪紀錄，此有臺灣高等法院前案紀
    錄表1 份在卷可稽，其犯罪之情節、手段、犯罪所得，及其
    犯罪後坦承犯行之態度等一切情狀，分別量處如主文所示之
    刑，及易科罰金之折算標準，併定應執行之刑，且以較有利
    於被告之方式定執行刑易科罰金之折算標準。末查，被告前
    未曾受有期徒刑以上刑之宣告，已如前述，其犯罪後已深知
    悔悟，且已與被害人達成和解，被害人亦於本院審理中表達
    原諒被告之意願，本院認被告經此教訓後，當知警惕，應無
    再犯之虞，因認其所宣告之刑，以暫不執行為適當，併予宣
    告緩刑3年，以啟自新。
據上論斷，應依刑事訴訟法第273條之1第1項、 第299條第1項前
段，刑法第2條第1項前段、第216條、第210條、第339條第1項、
第41條第1項前段、第74條第1項第1款、修正前刑法第56 條、第
55 條、第41條第1項前段、第2項、第51條第5款，罰金罰鍰提高
標準條例第1條前段、修正前罰金罰鍰提高標準條例第2條，現行
法規所定貨幣單位折算新臺幣條例第2條，判決如主文。
本案經檢察官孫源志到庭執行職務。
中　　華　　民　　國　　96　　年　　6　　月　　29 　　日
　　　　　　　　      　臺灣花蓮地方法院刑事第二庭
                            法　  官    俞  秀  美
上列正本證明與原本無異。
如對本判決不服，應於送達後10日內，向本院提出上訴狀（應抄
附繕本）告訴人或被害人如對於本判決不服者，應具備理由請求
檢察官上訴，其上訴期間之計算係以檢察官收受判決正本之日期
為準。
                            書 記 官
中　　華　　民　　國　　96　　年　　7 　　月　　2 　　日
附錄本判決論罪之法律條文：
中華民國刑法第216條：
行使第210條至第215條之文書者，依偽造、變造文書或登載不實
事項或使登載不實事項之規定處斷。
中華民國刑法第210條：
偽造、變造私文書，足以生損害於公眾或他人者，處5年以下有
期徒刑。
中華民國刑法第339條1項：
意圖為自己或第三人不法之所有，以詐術使人將本人或第三人之
物交付者，處5年以下有期徒刑、拘役或科或併科1千元以下罰金
。
附表：
┌──┬─────────┬─────────────┐
│編號│犯罪事實          │部分                      │
│    │                  │                          │
├──┼─────────┼─────────────┤
│一  │95年2月至6月間每月│乙○○犯連續行使偽造私文書│
│    │11日詐騙被害人2萬 │罪，處有期徒刑肆月，如易科│
│    │元保險費並行使偽造│罰金，以銀元參佰元即新臺幣│
│    │繳款明細表部分    │玖佰元折算壹日；          │
├──┼─────────┼─────────────┤
│二  │95年7月11日詐騙被 │又犯詐欺取財罪，處有期徒刑│
│    │害人2萬元保險費部 │貳月，如易科罰金，以新臺幣│
│    │分                │壹仟元折算壹日；          │
├──┼─────────┼─────────────┤
│三  │95年8月11日詐騙被 │又犯詐欺取財罪，處有期徒刑│
│    │害人2萬元保險費部 │參月，如易科罰金，以新臺幣│
│    │分                │壹仟元折算壹日；          │
├──┼─────────┼─────────────┤
│四  │95年9月5日詐騙被害│又犯詐欺取財罪，處有期徒刑│
│    │人2萬元保險費部分 │貳月，如易科罰金，以新臺幣│
│    │                  │壹仟元折算壹日；          │
├──┼─────────┼─────────────┤
│五  │95年10月11日詐騙被│又犯詐欺取財罪，處有期徒刑│
│    │害人2萬元保險費部 │貳月，如易科罰金，以新臺幣│
│    │分                │壹仟元折算壹日；          │
├──┼─────────┼─────────────┤
│六  │95年11月11日詐騙被│又犯詐欺取財罪，處有期徒刑│
│    │害人2萬元保險費部 │貳月，如易科罰金，以新臺幣│
│    │分                │壹仟元折算壹日；          │
├──┼─────────┼─────────────┤
│七  │95年9月5日行使偽造│又犯行使偽造私文書罪，處有│
│    │繳款明細表部分    │期徒刑貳月，如易科罰金，以│
│    │                  │新臺幣壹仟元折算壹日。    │
└──┴─────────┴─────────────┘
